臺灣高等法院刑事判決
109年度上易字第19號
上  訴  人  臺灣新北地方檢察署檢察官                    被      告  吳宗勳  


上列上訴人因被告詐欺案件，不服臺灣新北地方法院107年度簡
上字第1080號，中華民國108年10月23日第一審判決（聲請簡易
判決處刑案號：臺灣新北地方檢察署107年度偵字第19639號），
提起上訴，本院判決如下：
    主  文
上訴駁回。               
    理  由
一、經本院審理結果，認第一審判決對被告吳宗勳為無罪之諭知
    ，核無不當，應予維持，並引用第一審判決書記載之證據及
    理由（如附件）。
二、檢察官上訴意旨以：
  ㈠被告雖矢口否認有幫助詐欺犯意，然其已供稱係因欲貸款而
    提供帳戶，因對方表明要被告寄出兩個帳戶，幫被告做信用
    ，讓帳戶內有存提款紀錄，比較好幫被告代辦銀行貸款等情
    。則依被告之供述，被告主觀顯認為其交付帳戶之對象，將
    以無存提款真意之虛偽存提款行為，詐騙銀行，使銀行誤信
    被告資力與信用，而陷於錯誤，借貸款項予被告。因此，足
    見被告具有幫助詐欺犯意，至被告主觀上雖以為遭詐欺者為
    銀行，而非一般民眾，此無礙被告幫助詐欺犯意之成立。
  ㈡依卷內事證，與被告透過通訊軟體對話之人，係自稱「許專
    員」，然被告實際上所寄件之對象卻為「趙駿清」，亦非可
    透過經濟部網站查詢之公司名稱，至所寄件之地址，更為便
    利商店門市，而非公司設址之處。被告並非無社會經驗之人
    ，其面對上開異狀，應已有所懷疑，而具有幫助詐欺之不確
    定故意。
  ㈢本件被告是否具有幫助詐欺犯意，應獨立認定，不應因臺灣
    臺南地方檢察署107年度偵字第4769、8236號不起訴處分書
    有出現該案被告受騙而透過便利商店寄出帳戶相關資料予「
    趙駿清」之人，及臺灣宜蘭地方檢察署107年度偵字第2028
    、4383號不起訴處分書亦出現「金文福」姓名，即認本件被
    告亦係遭詐欺集團詐騙而提供帳戶。原判決以上開不起訴處
    分書，為認定被告並無幫助詐欺犯意之依據，尚有誤會。
  ㈣被告事後雖有撥打反詐騙專線及國泰世華銀行、郵局相關電
    話，通話時間亦非短，然而，正因為被告所具有之幫助詐欺
    犯意為不確定故意，而非直接故意，故方有撥打反詐騙專線
    及國泰世華銀行、郵局相關電話等紀錄，並透過上開通話內
    容證實自己於提供帳戶之際之主觀懷疑（即對方有可能是詐
    欺集團成員，欲使用被告帳戶以詐騙他人），確係屬實。原
    審判決以上開通話紀錄，為被告無幫助詐欺之不確定故意之
    依據，亦有誤會。綜上，原判決認事用法有所違誤，請將原
    判決撤銷，更為適當合法之判決云云。
三、經查：
  ㈠本案詐欺集團成員向被告宣稱倘提供帳戶資料，可為被告製
    作金流紀錄以通過貸款之審核。衡以被告當時需錢孔急，且
    非從事金融、司法實務等相關工作者，對於「許專員」施詐
    所言並未察覺有詐，因而誤信「許專員」之說詞而提供帳戶
    資料，於經驗法則上並非毫無可能。至被告提款帳戶資料，
    藉以製作金流美化帳戶，雖有訛詐銀行之可能，但此與提供
    帳戶作為詐騙一般民眾之工具使用係屬二事，蓋二者對象不
    同、行為模式有異，自不能僅因被告有訛詐銀行之可能，即
    率認其有幫助詐欺取財之不確定故意。
  ㈡現今社會常透過便利商店之物流寄件、收件，又為託人代為
    寄、收件，而在寄件資料上直接填載受託人之姓名，亦屬常
    見。再被告係由臉書社團看到辦理貸款之廣告後，以Line通
    訊軟體與「許專員」之人聯絡，有Line對話內容可稽（偵查
    卷第25～28頁），則與被告並不是向銀行等金融機構申辦貸
    款，亦不是向代書借貸，性質上較接近私人借款，自無所謂
    標準作業流程可循，故被告將欲辦理貸款之物透過便利商店
    之服務寄給「許專員」指定之人，充其量僅得認定被告係不
    慎輕信他人，而致其帳戶資料遭他人非法利用。檢察官以與
    被告聯絡之人為「許專員」，但被告寄件之對象為「趙駿清
    」，更非可查詢之公司，且透過便利商店門市寄送，而認被
    告有幫助詐欺取財之不確定故意云云，難認有理。
  ㈢原判決以：⒈臺灣臺南地方檢察署107年度偵字第4769、8236
    號不起訴處分書有出現該案被告受騙而透過便利商店寄出帳
    戶相關資料予「趙駿清」之人，另臺灣宜蘭地方檢察署107
    年度偵字第2028、4383號不起訴處分書亦出現「金文福」姓
    名；⒉被告有撥打反詐騙專線及國泰世華銀行、郵局相關電
    話，通話時間亦非短等，均係以佐證說明被告可能係遭詐欺
    集團詐騙而提供帳戶之被害人，基於無罪推定或罪證有疑唯
    利被告等原則，而認定被告無幫助詐欺之不確定故意。檢察
    官上訴未提出其他積極證據證明被告本件犯行，仍執前詞主
    張被告有不確定故意，亦屬無據。
  ㈣綜上所述，原審以不能證明被告有何被訴之幫助詐欺罪嫌而
    諭知被告無罪，核無不合。檢察官仍執前開上訴意旨主張被
    告應具有幫助前開犯罪之未必故意而構成犯罪為由提起上訴
    ，依前揭論述及說明，均無理由，應予駁回。 
四、被告經合法傳喚，無正當理由不到庭，爰不待其陳述逕行判
    決。
五、據上論結，應依刑事訴訟法第373條、第368條、第371條，
    判決如主文。
本案經檢察官黃彥琿聲請簡易判決處刑，檢察官彭聖斐提起上訴
，檢察官林黛利到庭執行職務。
中    華    民    國    109   年    2     月    18    日
                  刑事第七庭  審判長法  官  孫惠琳
                                    法  官  戴嘉清
                                    法  官  張育彰
以上正本證明與原本無異。
不得上訴。
                                    書記官  林蔚菁
中    華    民    國    109   年    2     月    18    日

附件:
臺灣新北地方法院刑事判決
                                   107年度簡上字第1080號
上  訴  人
即  被  告  吳宗勲  男  26歲（民國00年0月0日生）
                    身分證統一編號：Z000000000號
                    住○○市○○區○○街000巷0號2樓
上列上訴人即被告因詐欺案件，不服本院中華民國107 年9 月19
日107 年度簡字第6309號第一審刑事簡易判決（聲請簡易判決處
刑案號：107 年度偵字第19639 號），提起上訴，本院管轄之第
二審合議庭判決如下︰
    主  文
原判決撤銷。
吳宗勲無罪。
    理  由
一、聲請簡易判決處刑意旨略以：被告吳宗勲明知無正當理由徵
    求他人提供金融帳戶之存摺、提款卡（含密碼）者，極有可
    能利用該等帳戶作為與財產有關之犯罪工具，而可預見金融
    帳戶或將被他人利用以遂行渠等為詐欺犯罪，竟容任所提供
    之金融帳戶可能被利用而造成詐欺取財結果之發生，基於幫
    助詐欺取財之不確定故意，於民國107 年1 月6 日，在新北
    市中和區某超商內，將其向國泰世華商業銀行申辦之帳號00
    0000000000號帳戶（下稱前述國泰世華帳戶）之存摺、提款
    卡，寄予不明人士，再以通訊軟體LINE告知提款密碼。嗣不
    詳詐欺集團成員取得被告上開國泰世華帳戶資料後，即意圖
    為自己不法之所有，於107 年1 月12日11時13分許，撥打電
    話向告訴人吳永祥佯稱為其父之看護「林殷捷」，急需借款
    云云，致告訴人陷於錯誤，於同日14時許，匯款新臺幣（下
    同）18萬元至被告前述國泰世華帳戶內，款項隨遭提領。因
    認被告涉犯刑法第30條第1 項、第339 條第1 項之幫助詐欺
    取財罪嫌。
二、按犯罪事實應依證據認定之，無證據不得認定犯罪事實；不
    能證明被告犯罪者應諭知無罪之判決，刑事訴訟法第154 條
    第2 項、第301 條第1 項分別定有明文。另按犯罪事實之認
    定，係據以確定具體的刑罰權之基礎，自須經嚴格之證明，
    故其所憑之證據不僅應具有證據能力，且須經合法之調查程
    序，否則即不得作為有罪認定之依據。倘法院審理之結果，
    認為不能證明被告犯罪，而為無罪之諭知，即無前揭第154
    條第2 項所謂「應依證據認定」之犯罪事實之存在。因此，
    同法第308 條前段規定，無罪之判決書只須記載主文及理由
    。而其理由之論敘，僅須與卷存證據資料相符，且與經驗法
    則、論理法則無違即可，所使用之證據亦不以具有證據能力
    者為限，即使不具證據能力之傳聞證據，亦非不得資為彈劾
    證據使用。故無罪之判決書，就傳聞證據是否例外具有證據
    能力，本無須於理由內論敘說明（最高法院100 年度台上字
    第2980號刑事判決意旨參照）。
三、檢察官聲請簡易判決處刑意旨認被告涉犯刑法第30條第1 項
    、第339 條第1 項之幫助詐欺取財罪嫌，無非係以證人即告
    訴人吳永祥於警詢時之指述、被告前述國泰世華帳戶之對帳
    單、告訴人之匯款回條聯等資為論據。
四、被告固坦承有於前述時間、地點，提供前述國泰世華帳戶予
    真實姓名、年籍均不詳之人，然堅決否認幫助詐欺之犯行，
    於警詢及偵查中辯稱：我在臉書社團有看到做貸款的，我要
    借款，利息有約定，對方表明要我寄出2 個帳戶，幫我做信
    用，就是讓帳戶內有存款、提款紀錄，比較好幫我代辦銀行
    貸款，借款也是匯到帳戶內，對方說貸款下來就會直接把帳
    戶還給我，中間還有聯絡，對方說還在審核，大約1 月12日
    打對方LINE就沒回應了，我於1 月16日得知前述國泰世華帳
    戶被通報警示等語。經查：
（一）告訴人受詐欺集團詐欺，而於前述時間，將前述金額匯入
      被告之前述國泰世華帳戶內，旋即遭提領一空等情，有證
      人即告訴人吳永祥於警詢時之指述、被告前述國泰世華帳
      戶之對帳單、告訴人之匯款回條聯等事證可證，足見前述
      國泰世華帳戶遭詐欺集團用以作為收受告訴人受騙匯款之
      款項使用。然而，前述國泰世華帳戶遭詐欺集團使用，究
      竟是否出於被告之本意？被告是否有幫助詐欺之不確定故
      意？是為本案之爭點所在。
（二）被告辯稱其是以LINE與辦理貸款之人聯絡，受騙而寄出帳
      戶、提供密碼給對方，並提供其與對方之LINE對話內容擷
      圖為證（見107 年度第19639 號卷第25至28頁），該擷圖
      顯示為與LINE暱稱「貸款（許專員）」之人之對話，內容
      為：「（被告）請問向貴公司小額借款需要些什麼資料」
      「（許專員）你好」「（許專員）你是需要借貸多少呢？
      」「（被告）只需借5 千」「（許專員）借5 千喔，什麼
      時候要用到錢？」「（被告）這一兩天！是要拿來還朋友
      的！因朋友要下南部急需用錢，所以急著向我要欠他剩下
      的錢。」「（許專員）不到一萬我們也會按一萬的利息來
      算喔，還有我們借款的流程需要3-5 天時間喔，OK？」…
      「（被告）請問利息怎麼算」、「（許專員）借款一萬，
      每個月的利息是500 元」、「（被告）利息每個月要准（
      應為準）時還，本金可以慢慢償還」「（許專員）手頭不
      方便的話，可以先繳利息。」、「（被告）了解！需要押
      什麼東西嗎？我名下是沒財產，我沒買汽機車。」、「（
      許專員）放心，我們不需要抵押的」、「（許專員）做什
      麼工作？月收入多少？」、「（被告）我做送貨的隨車人
      員，算個體戶！朋友自己在外接貨，我跟他一起送貨。月
      收最低都22K 」、「（許專員）嗯嗯，請問姓名、電話、
      幾歲、現住址？」、「（被告）吳宗勳，0000000000，24
      歲，新北市○○區○○街000 巷0 號」、「（許專員）請問目
      前有欠卡債，有銀行欠款嗎？有被銀行強扣的問題嗎？」
      、「（被告）卡債沒有，我沒辦過信用卡！」、「（被告
      ）有學代（應為貸）已協商，正常在…」…「（許專員）我
      現在不只你一個客戶在催件了」、「（許專員）有很多客
      戶的件還沒有去領呢？」、「（許專員）我比你還急好嗎
      ？」、「（許專員）我也不想倒楣的事全都發生在我身上
      」、「（許專員）（掩面哭的饅頭人貼圖）」、「（被告
      ）我現在很怕明天代書那又有什麼事，我真的會欲哭無淚
      」、「（許專員）（頭頂下雨的饅頭人貼圖）」等語。前
      述被告提供之對話內容擷圖，形式上與LINE之聊天頁面相
      符，並無任何偽造、變造之痕跡，應足認為真正；而其內
      容雖然並非完整之對話紀錄（被告供稱原對話紀錄留存在
      舊的手機，現在已無法讀取），然而已經足以看出被告當
      時確實有跟自稱「許專員」之人商談借款金額、利息、撥
      款日期，而對方也對被告之財力狀況及負債情形做相當之
      調查，使被告誤以為對方確實有在協助其辦理貸款，之後
      被告向對方催促撥款時，對方則藉詞拖延，足證被告所述
      與事實相符，其確實可能是因貸款而受騙寄出帳戶。
（三）又被告於警詢中供稱其受騙而於107 年1 月6 日，使用7-
      11店到店服務，將其前述國泰世華帳戶存摺、提款卡寄至
      福臨門市等情，被告雖未保留相關單據作為證明，惟經本
      院依職權向統一超商股份有限公司調取，發現被告確實有
      於107 年1 月6 日下午3 時45分於7-11建康門市，使用交
      貨便（即店到店服務），以其本人之名義，寄件至福臨門
      市予「趙駿清」之人，有統一超商股份有限公司108 年1
      月3 日出具之寄件資料可證（見本審卷第115 至117 頁）
      ，再證被告所述與事實相符而可採信。
（四）而被告雖於107 年1 月16日方以電話向國泰世華辦理掛失
      ，時間在前述國泰世華帳戶遭通報為詐欺警示帳戶之後，
      然而，被告於警詢中供稱其於1 月16日方得知前述國泰世
      華帳戶被通報警示等情，經依職權調閱被告門號00000000
      00號之通聯紀錄，發現被告陸續於107 年1 月16日上午11
      時1 分撥打給國泰世華銀行（通話7 分44秒）、上午11時
      9 分撥打電話給165 反詐騙專線（通話1 分41秒）、上午
      11時12分、13分撥打電話給郵局（通話36秒、5 分31秒）
      、上午11時18分撥打給國泰世華銀行（通話4 分41秒）、
      上午11時23分撥打電話給165 反詐騙專線（通話17分），
      隔日再於中午12時47分撥打電話給郵局（通話11秒）、中
      午12時47分撥打給國泰世華銀行（通話2 分48秒）、中午
      12時50分撥打給國泰世華銀行新樹分行（通話4 分）等情
      （見本審卷第81頁），通話時間均甚長，足認被告於107
      年1 月16日接到通知其前述國泰世華帳戶被通報警示，而
      知道其前述國泰世華帳戶及同時寄出之郵局帳戶是遭詐欺
      集團拿走後，即積極聯絡國泰世華銀行、郵局，並且撥打
      165反詐騙專線，確實看起來像是受詐欺民眾發覺被騙後
      第一時間向相關單位求助之反應。
（五）一般販賣帳戶之人，多為需錢孔急，有巨大之經濟上壓力
      ，才會願意承擔未來可能背負之刑事罪名，以換取立即可
      得之報酬。在這樣的情形下，不太可能大費周章申請2 個
      LINE帳號來虛偽製作出如前所述之LINE對話紀錄；也不太
      可能透過超商店到店服務進行交付帳戶，因為如果沒有當
      面進行交易，一手交帳戶、一手交錢，對方大可以避不見
      面，沒有辦法確保可以獲得對應之報酬。此外，販賣帳戶
      之人即使事後有心要掛失帳戶以逃避可能之追訴處罰，亦
      無大費周章製作前述冗長之通聯紀錄。是綜上小結，被告
      於本案中提供帳戶，與一般販賣帳戶之情形顯然有異，反
      而與實務上所見辦理貸款而受騙提供帳戶予詐欺集團之情
      形相符。被告提供帳戶之時，既無意提供帳戶予詐欺集團
      作為詐欺使用，自難認有幫助詐欺之不確定故意。
（六）而本院再以「趙駿清」為關鍵字，搜尋法務部檢察書類查
      詢系統，發現臺南有位蕭姓男子，於106 年12月8 日在臉
      書粉絲專頁上看到借貸訊息，即與對方以LINE聯繫，因而
      受騙在7-11寄出帳戶存摺、金融卡予「趙駿清」之人，嗣
      後其帳戶即遭詐欺集團用於收取詐欺被害人之匯款，有臺
      灣臺南地方檢察署107 年度偵字第4769、8236號不起訴處
      分書可證，為本院職權上已知之事項，該男子之受騙情節
      ，與本案被告所述之過程相近，足認該期間確實有詐欺集
      團透過臉書招攬欲辦理貸款之人，透過LINE聯繫後騙取對
      方寄出帳戶，而用於詐欺犯行使用。另告訴人受詐欺集團
      詐欺而匯款至被告之前述國泰世華帳戶內後，部分款項有
      遭詐欺集團轉至「金文福」之帳戶（見本審卷第97頁），
      經本院依職權搜尋法務部檢察書類查詢系統，發現有1 名
      「金文福」之男子，於106 年12月至107 年1 月11日間，
      上網搜尋辦貸款訊息，以LINE與代辦貸款之人聯繫，對方
      表示要提供2 本帳戶給他，作為撥款及還款使用，因而受
      騙寄出2 本帳戶之存摺、提款卡，有臺灣宜蘭地方檢察署
      107 年度偵字第2028、4383號不起訴處分書可證，為本院
      職權上已知之事項，足認本案使用被告前述國泰世華帳戶
      之詐欺集團，確實有使用此手法詐欺欲辦理貸款之民眾提
      供帳戶，益證被告是受詐欺集團所騙而寄出帳戶。
五、綜上所述，被告提供帳戶之時，無意提供予詐欺集團作為詐
    欺使用，並無幫助詐欺之不確定故意，檢察官指述被告涉犯
    刑法第30條第1 項、第339 條第1 項之幫助詐欺取財罪之犯
    行所憑之證據，仍存有合理之懷疑，尚未達於通常一般之人
    均不致有所懷疑，而得確信其為真實之程度，本院無從形成
    被告有罪之確信，揆諸前開法條及判例意旨之說明，依法自
    應諭知無罪之判決。原審予以論罪科刑，自有未洽。是被告
    上訴意旨否認犯罪，據以指摘原判決不當，為有理由。而按
    檢察官聲請以簡易判決處刑之案件，經法院於審理後，認應
    為無罪判決之諭知者，應適用通常程序審判之，刑事訴訟法
    第452 條、第451 條之1 第4 項但書第3 款定有明文。是以
    本院管轄第二審之合議庭自應將原判決撤銷，逕依通常程序
    為第一審諭知被告無罪之判決。
據上論斷，應依刑事訴訟法第455 條之1 第1 項、第3 項、第45
2 條、第451 條之1 第4 項但書第3 款、第369 條第1 項前段、
第364 條、第301 條第1 項，判決如主文。
本案由檢察官黃彥琿聲請以簡易判決處刑，經檢察官余怡寬、彭
聖斐於本審到庭執行職務。
中    華    民    國   108    年    10    月    23    日
                  刑事第十九庭  審判長法  官  黃志中
                                      法  官  薛巧翊
                                      法  官  時瑋辰 
上列正本證明與原本無異。
如不服本判決，應於判決送達後10日內敘明上訴理由，向本院提
出上訴狀 (應附繕本) ，上訴於臺灣高等法院。其未敘述上訴理
由者，應於上訴期間屆滿後20日內向本院補提理由書「切勿逕送
上級法院」。
                                      書記官  方信琇
中    華    民    國   108    年    10    月    24    日